臺灣高等法院刑事判決　　　　　　　 100年度上訴字第2797號
上　訴　人　臺灣新竹地方法院檢察署檢察官
被　　　告　陳李玉錦
上列上訴人因被告涉犯偽證案件，不服臺灣新竹地方法院97年度
訴字第67號，中華民國100年8月12日第一審判決（起訴案號：臺
灣新竹地方法院檢察署96年度偵字第6566號），提起上訴，本院
判決如下：
    主  文
上訴駁回。
    理  由
一、公訴意旨略以：被告陳李玉錦於民國96年9 月20日，在臺灣
    新竹地方法院檢察署96年度他字第1652號陳若熙（被告陳李
    玉錦之子）違反妨害兵役治罪條例案件偵查中（嗣另案聲請
    簡易判決處刑，經原審於97年4月29日以97年度竹簡字第41
    號簡易判決判處陳若熙有期徒刑3月確定），明知陳若熙係
    持美國學生簽證辦理入境美國，被告陳李玉錦為使陳若熙脫
    罪，竟於檢察官告以得拒絕證言，仍同意作證後並具結，而
    虛偽陳述陳若熙於94年6月間因父喪抑鬱，乃以觀光事由申
    請出境赴美，為此對新竹縣新埔鎮公所（起訴書誤載為鄉公
    所）切結兩個月內返國，赴美後重拾學業，取得學生資格，
    為完成學業始滯美不歸，未及接受徵兵處理等偽證言詞，而
    認被告涉有刑法第168條之偽證罪嫌等語。
二、按犯罪事實應依證據認定之，無證據不得認定犯罪事實；不
    能證明被告犯罪者，應諭知無罪之判決，刑事訴訟法第154
    條第2項、第301條第1項分別定有明文。再按犯罪事實之認
    定，應憑證據，如未能發現相當證據，或證據不足以證明，
    自不能以推測或擬制之方法，以為裁判基礎。又認定不利於
    被告之事實，須依積極證據，茍積極證據不足為不利於被告
    事實之認定時，即應為有利於被告之認定，更不必有何有利
    之證據。而認定犯罪事實所憑之證據，無論為直接證據或間
    接證據，其為訴訟上之證明，須於通常一般之人均不致於有
    所懷疑，而得確信其為真實之程度者，始得據之為有罪之認
    定，倘其證明尚未達到此一程度，而有合理性懷疑之存在時
    ，即無從為有罪之確信（最高法院40年臺上字第86號、30年
    上字第816 號、76年臺上字第4986號判例意旨參照）。
三、公訴人指被告涉犯上揭偽證罪嫌，無非係以被告陳李玉錦於
    96年9月20日臺灣新竹地方法院檢察署96年度他字第1652 號
    偵訊筆錄、結文（他1652卷第17、18頁）、美國在臺協會臺
    北辦事處領事組防偽科科長唐保樂出具之信函影本（同上
    他卷第24頁）、美國在臺協會網站美國F-1學生簽證部分網
    頁列印資料（原審卷第23頁背面-24頁）為論據。訊據被告
    陳李玉錦固不否認其於96年9月20日臺灣新竹地方法院檢察
    署96年度他字第1652號接受檢察官訊問時，於具結後為相關
    之證述，惟否認有何偽證之犯行，辯稱：伊在檢察官偵查時
    所為陳述都是事實，並無偽證。陳若熙出國程序是請台北遊
    學中心代辦的，而且陳若熙的役男出境申請程序是伊婆婆陳
    詹明玉去辦的，伊原先不知道陳若熙是用什麼事由申請出境
    的，是陳若熙妨害兵役案（97年竹簡字第41號和股）開庭時
    ，承審法官提示役男出境申請書給伊看才知道，其實陳若熙
    是要用遊學的身分出國。陳若熙申請出境時，因為伊先生剛
    在93年9月過世，還有其他小孩要照顧，所以由伊婆婆幫忙
    辦理。陳若熙申請出境時就已取得學生簽證，是要去就讀社
    區大學，是後來到了美國才再申請到康乃爾大學，陳若熙原
    本是要去散心，短暫遊學，後來他念得不錯申請到康乃爾大
    學，因為好不容易申請到那麼好的學校就留下來，伊到現在
    還是不知道、搞不清楚陳若熙當初是以學生簽證赴美等語。
四、經查：
  (一)被告於檢察官做證之陳述內容為「（問：【提示役男出境申
    請書】94年6月9日申請出境事由是觀光，而且切結兩個月後
    返國？）當時他父親過世，他心情非常低落，無心準備聯考
    ，他奶奶看他這個樣子，非常擔心，剛好他叔叔在美國康乃
    爾大學，於是要他去找他叔叔，換個環境改變心情...他在
    那裡待了一陣子，開始在當地的社區大學念書，等到又有了
    求學的心，才申請到康乃爾大學」等語(見他1652卷第19頁)
    查，被告之子陳若熙係75年12月16日生，為役男，於94年6
    月3日向美國在台協會申請取得美國學生簽證，有效期限至
    99年6月2日止；嗣陳若熙於94年6月9日由被告之婆婆陳詹明
    玉以觀光為由，代為向新竹縣新埔鎮公所申請自94年6月24
    日出境前往美國，返國日期為94年8月24日，而經核准在案
    ；陳若熙自94年6月24日出境赴美之情，有新竹縣新埔鎮役
    男出境申請書、陳若熙入出境資訊連結作業、美國在台協會
    臺北辦事處領事組防偽科科長唐保樂出具之信函等附卷為憑
    （均影本，見他1652卷第4、14、24頁），可知陳若熙於94
    年間取得美國簽證之事由係「學生」，則陳若熙家屬據「觀
    光」理由向新竹縣新埔鎮公所申請出境並非實在堪予認定。
    又陳若熙於96年6月24日出境前往美國前之96年5月8日即已
    取美國康乃爾大學的入學許可，並於96年8月間入學，此有
    被告於原審提出之美國康乃爾大學入學許可及入學相關證明
    文件可憑(見原審卷第59-62頁)，則被告上開所證陳若熙至
    美國後始取得美國康乃爾大學入學許可之情即與事實有違。
    次查，檢察官於陳若熙案中對於被告另提問「陳若熙以觀光
    名義入境美國，為何能於申請期限之後繼續停留？」，被告
    就此答稱：「他有學生身分，可以繼續留在美國」等語(見
    他1652卷第19頁)，徵諸被告回答之內容，僅係就陳若熙所
    問「何能於申請期限之後繼續停留」之問題做說明，而被告
    所述因為陳若熙有學生身分可以繼續留在美國等語，既係基
    於陳若熙已取得康乃爾大學入學許可後即得以學生身分繼續
    停留美國之事實所為陳述，此節即無虛偽情事可言。至於檢
    察官先以「94年6月9日申請出境事由是觀光，而且切結兩個
    月後返國」，復以「陳若熙以觀光名義入境美國」提問後，
    被告並未答以是或否，亦未就此節有所說明，是以被告雖未
    積極就陳若熙實際上係持學生簽證赴美一節提醒檢察官更正
    訊問之前提事實，要非得據此推論被告有就陳若熙係以觀光
    名義入境美國之積極陳述，而認被告故為虛偽證詞。至檢察
    官上訴雖指答問之初先以順應提問言詞開頭，事後以此可歸
    責於訊問者，偽證罪即無成立空間云云，然以事實為前題之
    訊問，該事實應屬真正，始可期待當事人據實陳述，果以不
    符之事實為前題訊問，即可能產生誘導致入人於罪之危險，
    是被告未針對檢察官提問之錯誤之前題說明，而僅就檢察官
    提出之具體問題回答，自不可據推論被告有陳述陳若熙係以
    觀光事由申請出境赴美之言詞，應先說明。
  (二)惟按刑法第168條規定證人依法作證時，必須對於案情有重
    要關係之事項為虛偽之陳述，始負偽證之罪責；所謂於案情
    有重要關係之事項，係指該事項之有無，足以影響於裁判之
    結果者而言，蓋證人就此種事項為虛偽之陳述，則有使裁判
    陷於錯誤之危險，故以之為偽證罪而科以刑罰；苟其事項之
    有無與裁判之結果無關，僅因其陳述之虛偽即對之科刑，未
    免失之過酷，是以上開法條加此特別構成要件，以限定虛偽
    陳述之範圍，與其他立法例，對於證人虛偽陳述之結果不設
    何等區別者，其立法精神自有不同。查陳若熙就上開事實出
    境後經新竹縣政府以違反妨害兵役治罪條例第3條第7款之規
    定，移送臺灣新竹地方法院檢察署偵辦，而妨害兵役治罪條
    例第3條第7款所規定役齡男子意圖避免徵兵處理，核准出境
    後，屆期未歸，經催告仍未返國，致未能接受徵兵處理者，
    處5年以下有期徒刑。亦即，只要陳若熙一經核准出境，屆
    期未歸，經主管役政機關催告後仍未返國接受徵兵處理，即
    屬之，至於陳若熙係以何名義申請出境，係行政主管機關審
    查是否符合役男出境辦法第4條所定各款事由之問題，與妨
    害兵役治罪條例第3條第7款之規定無涉。果役男以不實原因
    或詐術向主管機關申請出境而獲核准，於核准出境之行政處
    分撤銷前，役男之出境形式上皆應認係屬妨害兵役治罪條例
    第3條第7款之核准出境，至於役男取得核准之不法手段為何
    ，係役男或代其申請之人有無另犯他罪之問題，與妨害兵役
    治罪條例第3條第7款之構成無涉。從而，被告於陳若熙所涉
    妨害兵役法案件中作證時，就陳若熙取得美國康乃爾大學入
    學許可時間點之證言雖非實在，然被告所述不實之情，既非
    屬影響陳若熙所犯妨害兵役治罪條例罪責之判斷，依上開說
    明，自難認被告上開不實之陳述構成偽證罪。
  (三)被告所稱不知陳若熙持學生簽證赴美一節，雖經證人陳若熙
    證稱被告並不清楚云云（見原審卷第112反面、114反面），
    然未具美國籍或居留權之我國人民赴美均需申請簽證獲准後
    始能入境美國，且觀光簽證與學生簽證所能停留之時間長短
    ，顯有區別，此均為眾所周知之事實，況自證人陳若熙於94
    年6月24日出境起，至被告96年9月20日接受檢察官訊問時止
    ，已經有2年多之久，且期間新埔鎮公所於96年1月8日、96
    年4月24日2次催告被告通知陳若熙返國接受徵兵檢查，被告
    若不是一開始對於證人陳若熙係持學生簽證赴美即了然於胸
    ，焉有可能冒著讓陳若熙在美違法居留、在臺又要承擔違反
    妨害兵役治罪條例罪責之風險，而不要陳若熙趕快回國接受
    徵兵處理？此從被告在原審97年度竹簡字第41號陳若熙違反
    妨害兵役治罪條例案件中業已自承：「當時陳若熙不是用觀
    光簽證出國逃避兵役，而是申請學生簽證出國的。當時我有
    跟兵役課的人表示陳若熙預計96年5月返國，我也希望陳若
    熙早點回國，是兵役課的人跟我講儘量早點回來，我就照寫
    的」等語（見原審卷第122-123頁）即可自明，亦與證人陳
    若熙係96年5月即已獲得康乃爾大學入學許可之時間點相符
    （原審卷第59頁），顯見被告所辯當初不知證人陳若熙是持
    學生簽證赴美及證人陳若熙所證被告不知情一節，為避重就
    輕，不足採信。然犯罪事實依法應依證據認定之，不得僅以
    被告之反證不成立，持為認定犯罪之論據（最高法院30年上
    字第482號、21年上字第474號判例、97年度台上字第4751號
    判決、98年度台上字第2963號判決參照），是被告雖有上開
    不實辯解，惟亦不得依此反推其有偽證之罪責。又檢察官上
    訴意旨雖另謂：原審判決恣意切割被告證述內容，將之扭曲
    為檢察官之提問有誤，罔顧被告自始明知陳若熙「從未」申
    領美國觀光簽證之事實，卻仍刻意為反於事實之表達云云。
    惟查，原審就被告於陳若熙案中所證取得美國康乃爾大學之
    時間點認定未違事實，雖不無違誤。然被告所陳不實之內容
    ，既非屬陳若熙所犯之罪之重要關係事項，已如上述，即不
    影響本案之判斷，附此敘明。
五、綜上所述，被告於臺灣新竹地方法院檢察署96年度他字第16
    52號案中所為與事實有間之證言，既不符偽證罪之構成要件
    ，原審認定被告無向檢察官為虛偽陳述情事，雖屬不當，檢
    察官上訴亦指摘及此，雖有理由，然就被告應諭知無罪判決
    並無錯誤，檢察官上訴請求撤銷原判決，自無法准許，應予
    駁回。
據上論斷，應依刑事訴訟法第368條，判決如主文。
本案經檢察官林炳雄到庭執行職務。
中    華    民    國   100    年    11    月    28    日
            刑事第二十二庭審判長法  官  郭雅美
                                法  官  李麗珠
                                法  官  洪于智
以上正本證明與原本無異。
如不服本判決，應於收受送達後10日內向本院提出上訴書狀，其
未敘述上訴之理由者並得於提起上訴後10日內向本院補提理由書
（均須按他造當事人之人數附繕本）「切勿逕送上級法院」。
刑事妥速審判法第9條：
除前條情形外，第二審法院維持第一審所為無罪判決，提起上訴
之理由，以下列事項為限：
一、判決所適用之法令牴觸憲法。
二、判決違背司法院解釋。
三、判決違背判例。
刑事訴訟法第 377 條至第 379 條、第 393 條第 1 款之規定，
於前項案件之審理，不適用之。
                                書記官  強梅芳
中    華    民    國   100    年    11    月    29    日